【裁判字號】    89,勞訴,40
【裁判日期】    900621
【裁判案由】    給付退休金
【裁判全文】
臺灣桃園地方法院民事判決  八十九年度勞訴字第四○號
    原      告  甲○○
    被      告  新寶科技股份有限公司
    法定代理人  陳盛沺
右當事人間給付退休金事件，本院判決如左：
    主    文
被告應給付應原告新台幣壹佰零陸萬捌仟元，及自民國八十九年十二月二十二日起至
清償日止按年息百分之五計算之利息。
訴訟費用由被告負擔。
本判決於原告以新台幣拾陸萬元供擔保後，得假執行，但被告如於假執行程序實施
前，以新台幣壹佰零陸萬捌仟元或等額之臺灣省合作金庫可轉讓定期存單預供擔保，
准免為假執行。
    事    實
甲、、原告方面：
一、聲明：除假執行擔保金額外，如主文所示。
二、陳述：
（一）、原告於民國六十一年三月二十日起受僱於被告公司迄今，工作共二十八年七
        個月之久，詎至八十九年九月十四日由於昔日主管曾神德以電話宣稱其須急
        用些許零件而欲向吳建仁經理商借，俟向國外訂購零件到後，再行歸還，卻
        未找到吳建仁經理，故以電話轉向原告商借，事後再向吳建仁經理報告核備
        ，原告鑒於曾神德為伊昔日公司之主管，礙於情面且所借零件均為微不足道
        之普通性電阻、陶瓷電容及晶體之低價性物料（即電阻：１／２Ｗ１ＯＯＪ
        、ＩＲ５Ｊ、１２０Ｊ、１２０３Ｆ、２６１２Ｆ；１／４Ｗ１５３Ｊ、５
        Ｗ３９１Ｊ；陶瓷電容：５００Ｖ、１２０Ｋ、３３２Ｋ、２ＫＶ４７２Ｋ
        ；昌體：２ＳＢ７１６Ｄ各四十個），總價僅新台幣（下同）二百一十元左
        右，又均為原告平時工作所使用之物，遂未經深思而允暫借，乃於當日上午
        十一時攜出工廠大門時為警衛知悉，被告未經查明，即於八十九年九月十五
        日以原告竊取公司電子零件帶出廠外為由解僱原告，惟原告在被告公司工作
        已二十八年有餘，早達退休條件，祇因無心之過而遭解僱殊有過當，原告乃
        陳情請求被告體諒，乞能變更懲處，然被告不予置理，足見被告公司有意假
        借上開事件之機會以解僱為手段而達規避給付退休金之目的甚明。
（二）、查原告係將自己業務上所使用，價值甚微之物品借予他人，並非「竊取公司
        公物」，情節並非重大，核無違反公司之人事規章及勞動基準去第十二條第
        一項第四款之規定，詎被告竟於八十九年九月十五日以原告違反公司人事規
        章而予解僱，是以系爭解僱不生效力，兩造間之勞動契約仍然存續，次查原
        告服務至今達二十八年七個月，符合勞動基準法第五十三條第二款「「勞工
        工作二十五年以上者得自請退休」，爰以本訴狀繕本之送達代為申請退休之
        意思表示，按自請退休乃形成權，一旦勞工向僱主提出告知僱主即生退休之
        效力，是以原告算至自請退休之意思表示送達時止已服務二十八年七個月，
        則在七十三年七月三十日之前年資依台灣省工廠工人退休現則第九條規定應
        有二十四個基數，再自七十三年七月三十日起算至八十九年十月三十日共十
        六年三個月依勞基法五十五條第一項規定應有三十三個基數，兩相合計共五
        十七個基數，惟最高總數以四十五個基數為限，是原告之退休金應有四十五
        個基數，爰僅請求四十個基數，又原告退休時月平均工資薪資為二萬六千七
        百元，以此乘四十個基數，計請求退休金一百零六萬八千元，及自起訴狀繕
        本送達之翌日起至清償日止按年息百分之五計算之利息。
二、對被告抗辯所為之陳述：
（一）、八十九年九月十四日原告昔日主管曾神德以電話宣稱其須急用些許零件而欲
        商借，俟其向國外訂購之零件到後，再行歸還，原告遂於當日上午十一時自
        行攜出廠外，但有告知警衛，經警衛察看後，認非重要物件，遂放行由原告
        轉交曾神德，詎當日回廠後，被告竟以暫停工回家等候通知，翌日即以竊盜
        為由公告解僱，原告旋於八十九年九月十八日提出簽呈，被告為彌縫，乃於
        八十九年九月十八日下午四時始向桃園縣警察局龜山分局報案，由此可知被
        告明知原告並非竊盜，僅係處置物品不當，惟其極欲規避給付退休金之責，
        而故意藉詞將原告解僱，倘被告確實發現原告有竊盜之事實，何不於事發當
        日即報警以求人贓俱獲？況試觀在此之前即八十八年五月二十八日被告公司
        已公告原告享有優惠退休之名單。
（二）、次查，原告所攜出之電阻、電容、電晶體零件，並非高科技精密零件亦非被
        告公司所製造，且價格低廉，坊間皆可購得，諸如電阻類，此製造廠商甚多
        ，如品真、百享、大益、豐雅、深圳天瓏電子公司等、由於此類為低技術層
        次傳統產業，一般使用於電子產品，如電視、音響、監視器等，然目前工廠
        均已移往中國生產，故需要樣品時，需向中國工廠提出需求，時間花費較長
        ，曾神德臨時急需只好找同業借料，另電容類、陶瓷、電容製造家甚多，如
        匯僑工業、晶皓、宮佳、智中，亦均在中國設廠生產，至於電晶體，為日本
        之日立公司所生產，使用於一般電子產品，台灣目前有多家代理商，如文選
        、世電國際、凌宇實業、裕中企業，目前缺貨，曾神德遂向原告暫時借用，
        因價值低廉，且為原告所經管之物品，鑑於昔日長官情誼，乃允暫借，俟貨
        到後返還，此可傳訊曾神德即明，足見原告並非竊取或侵占被告公司物品，
        只是處置方法不當，況原告臨屆退休之年，衡情斷無為區區二百元之零件，
        致貽誤百萬元退休金之可能。
（三）、再被告辯稱系爭零件為高科技研發重要電子零件等語並非實在，揆其用意，
        無非在誇大損害情節重大，以為解僱原告之理由，期以脫免給付退休金之目
        的甚明，所辯自不足取。
三、證據：提出通知書、簽呈、員工薪資表、報案三聯單、優惠退休名單等為證。
乙、被告方面：
一、聲明：（一）、原告之訴及假執行之聲請均駁回。（二）、如受不利判決，願以
    現金或同額臺灣省合作金庫可轉讓定期存單供擔保後，請准宣告免為假執行。
二、陳述：
（一）、查被告公司係從事彩色顯示器、液晶顯示器、筆記型電腦、資訊週邊產品及
        工業用檢測儀等專業電子產品、零組件之製造、研發之高科技公司，被告所
        有關於業務上之資料、零、組件皆屬被告公司業務上之機密，故被告向來嚴
        禁員工在未經上級主管同意前攜出任何文件或零、組件，詎原告竟於八十九
        年九月十四日上午十一時許，意圖為自己或第三人不法之所有，竊取被告之
        研發零件攜出廠外交付與被告競爭對手，顯係犯刑法第三百二十條第一項之
        竊盜罪嫌，且情節重大，被告乃依工作規則第十二條第八款之規定予以懲戒
        解雇，係屬合法有理，被告並無義務給付原告退休金，合先敘明。
（二）、次查原告否認其犯有竊盜罪行所持之抗辯理由為其乃係將自己業務上使用之
        物品借用他人，並非「竊取公司公物」云云，惟查原告所攜出交付與第三人
        之物，係被告研發部門研發用之零件，雖為被告供原告於業務上使用，惟其
        所有權仍屬被告所有，並非供原告使用即歸原告所有，原告辯稱系爭零件係
        其於業務上使用，故非公司公物云云，顯屬荒謬，原告復主張其乃基於昔日
        主管要求商借零件，礙於情面且所借之零件乃為其工作上使用之物均微不足
        道，故未及深思而允暫借，並無竊盜故意，實為無心之過云云，然查原告乃
        係任職於被告研發部門之助理工程師，所執掌及接觸之資料及零、組件更屬
        被告公司研發階段中之高科技產業機密，被告對於研發部門文件及零、組件
        之監控，遠較其他部門更為嚴格，非徵得高級主管同意，任何人均不得攜出
        ，原告任職被告公司二十餘年，對於被告公司內部一切規定及流程，實難諉
        為不知，復查被告公司於八十九年八、九月份時曾連續發生竊盜案，於本案
        發生數日前，即曾發生竊案，被告懷疑一連串竊案均係內部員工所為，為遏
        止竊風，找出竊賊，被告已向警方報案請求偵查，對內並一再三令五申絕對
        禁止員工未經核准前攜出公司任何文件、產品及零組件，當時被告公司內部
        所有員工對於被告近來連續發生竊案且懷疑係內賊所為一事議論紛紛，人人
        自危，而原告竟在此風聲鶴唳之時期下，「未及深思」即「出借」被告研發
        部門所有之研發零件，實與常理相違，按所謂「竊取」，係指行為人違背他
        人意思，或者至少未得他人同意，而取走其持有物，即足當之，原告明知被
        告公司任何物件於攜出廠外時，均須經得被告同意，惟其竟違背被告意思，
        未徵得被告同意即將系爭零件取走，原告所為顯然即屬竊取行為，再查原告
        於竊取得手後，正打算將竊得之零件交付予等待於被告廠外之共犯時，遭被
        告公司警衛人員發覺而欲上前盤查時，原告竟一再阻攔，偽稱其所交付之物
        係餅乾，並非公司零件云云，推拒被告警衛人員之查看，使原告之竊盜共犯
        得順利取得竊盜贓物而逃離現場，顯見原告竊盜意圖明確，是以原告乃係意
        圖為自己或他人不法之所有，而竊取被告所有之研發用零件，係犯刑法第三
        百二十條第一項竊盜罪至為明顯，為懲不法，被告業已將本案報警處理，原
        告辯稱其無竊盜故意，僅係「出借」云云，顯不足採。
（三）、又原告所稱之昔日主管，係曾任職於被告公司甫於八十九年二月底離職之員
        工曾神德，其目前任職於坤偉科技股份有限公司，與被告公司乃屬同業競爭
        廠商，而原告所竊取之零件係屬被告研發部門從事顯示器研發用之電子零件
        ，該電子零件之價格雖不高，惟亦絕非如原告所言係為普遍無特殊之零件。
        查系爭電子零件乃係電腦顯示器於研發過程中不可或缺之零件，品質好壞影
        響顯示器之功能，且該等零件亦非任何廠家均能唾手可得，倘系爭零件真為
        普通之零件，則被告之競爭對手曾神德在急用之下，理應向其公司附近之廠
        商商借，何需大費周章遠從其位於臺北之公司至桃園商借？況曾神德曾任職
        被告公司，知悉被告零、組件攜出廠外所應遵守之規定及流程，其明知原告
        主管不在，原告不得外借任何零組件，既為一般零組件，則其大可再向其他
        公司商借，實無必要執意與原告商借，再者如系爭零件為一般無關緊要之零
        件，則原告於遭警衛發覺後大可坦然供警衛查看，而其竟試圖隱瞞，並阻撓
        警衛，足認系爭零件絕非原告所稱僅係普通無關緊要之零件，原告明知其所
        經手者皆屬被告研發部門中之高科技重要電子零、組件而為被告嚴格控管之
        物，竟仍予以竊取，且其亦明知曾神德現為被告競爭廠商之總經理，卻將該
        重要之零、組件於竊取後交付與該競爭對手，原告所為，除違反被告工作規
        章，破壞被告公司紀律外，更嚴重侵害被告之利益，其竊盜犯行情節之重大
        ，實無法以失竊之零件價值來加以衡量。
（四）、末查被告公司乃係信譽卓著之績優廠商，且為實收資本額高達二十億元之資
        本雄厚公司，被告於去年度為提升競爭力而以辦理員工提前退休之方式進行
        人事精簡時，總共遣退三百多名員工，所支付之退休金高達二億多元，且在
        被告精簡人事過程中並未發生任何勞資爭議事件，因此，被告斷無可能僅為
        節省區區一百餘萬元而藉故解雇原告，實係原告所犯之竊盜罪行，情節重大
        ，嚴重侵害被告利益，為維護公司利益及紀律下，被告始依約予以懲戒解雇
        ，乃係合法有據，是以被告並無義務給付原告退休金。
三、證據、工作規則、八十九年九月九日、九月十九日報案紀錄、刑事再議聲請狀、
    勤務交接簿、臺灣高等法院檢察署通知函等為證，並聲請訊問證人雒憲明。
    理    由
一、原告主張伊於六十一年三月二十日起受僱於被告公司，詎被告公司竟於八十九年
    九月十五日違法解僱，爰以本起訴狀繕本之送達代為申請退休之意思表示，並依
    勞動基準法第五十五條第一項第一款之規定請求被告公司給付四十個基數月平均
    工資之退休金及法定遲延利息等語，被告則以：原告八十九年九月十四日上午十
    一時許，意圖為自己或第三人不法之所有，竊取被告之研發零件攜出廠外交付與
    被告競爭對手，係犯刑法第三百二十條第一項之竊盜罪，且情節重大，被告遂勞
    動基準法第十二條第一項第四款之規定予以懲戒解雇，故被告並無義務給付原告
    退休金等情詞資為辯解。
二、原告主張伊於六十一年三月二十日起受僱於被告公司，迄本件事發日八十九年九
    月十四日已滿二十五年，且本件事發事由發生之當日前六個月，伊平均工資為二
    萬六千七百元等事實，除據其提出與所述相符之員工薪資表六紙、優惠退休名單
    乙紙為證外，復為被告所不爭，應堪信為真實，是本件所應審究者為勞工已符合
    勞動基準法第五十三條所定自請退休之要件，而未申請退休，若遭僱主解僱，終
    止勞動契約時，是否仍得向僱主主張退休金請求權？
三、經查：
（一）、按勞動基準法第十八條規定，有左列情形之一者，勞工不得向雇主請求加發
        『預告期間工資』及『資遣費』：(1)、依第十二條或第十五條規定終止勞動
        契約者；(2)、定期勞動契約期滿離職者，足見雇主依勞動基準法第十二條第
        一項第四款規定終止勞動契約時，勞工僅不得向向雇主請求加發『預告期間
        工資』及『資遣費』，是否因此即不能向雇主請求給付退休金，尚難認謂為
        無疑。
（二）、又自退休金之經濟性格觀之，工資本質上是勞工所提供勞動力之價值，但現
        實上，勞工所獲得之工資並未充分反映勞動力之價值，此部份未付予勞工之
        工資持績積累，而於勞工離職時結算並支付之，故退休金應是一種後付性工
        資，為勞工當然享有之權利，亦即退休金是雇主將原應給與勞工之足額工資
        撙節一部分，逐漸累積而於勞工退休時支付，準此，勞工離職之原因雖有不
        同，然離職原因終會發生，僅係發生期限尚不確定而已，故退休金請求權應
        認係附有不確定期限之債權，且退休金本質上既係以全部服職期間為對象所
        發給之後付工資，則雇主單以懲戒解僱為由剝奪勞工退休金權利，於法是否
        允當，非無疑義。
（三）、承前所述，勞工如已符合自請退休之要件，而未自請退休，若遭雇主解僱，
        終止勞動契約，則仍存有自請退休之權利，並不因雇主之終止勞動契約之意
        思表示生效在前而受影響，換言之，勞工一旦符合法定要件而取得自請退休
        之權利，即不致因雇主之解僱而喪失，蓋勞工如已符合自請退休之要件，其
        所取得之退休金請求權，應屬一既得權利，自不因僱主之終止勞動契約而受
        影響。
四、綜上所述，縱認被告本於勞動基準法第十二條第一項第四款終止二造勞動契約固
    或難謂無理，惟因原告既已符合自請退休之要件，其未自請退休，而遭被告解僱
    ，終止勞動契約，其仍存有自請退休之權利，並不因被告之終止勞動契約之意思
    表示生效在前而受影響，從而，原告本於勞動基準法第五十五條第一項第一款之
    規定，請求被告給付四十個基數之退休金即一百零六萬八千元（二六七○○元〈
    月平均工資〉×四十），及自起訴狀繕本送達之翌日起（即八十九年十二月二十
    二日）至清償日止按年息百分之五計算之利息，為有理由，應予准許。
五、二造陳明願供擔保，請准宣告假執行及免為假執行，經核均無不合，爰分別酌定
    相當擔保金額之准許。
六、本件事證已臻明確，關於原告是否有竊取或侵占被告公司財物，及二造其餘之主
    張、攻擊防禦方法，核與本件判決結果，不生影響，爰不一一論述，併此敘明。
七、據上論結，原告之訴為有理由，依民事訴訟法第七十八條、第三百九十條第二項
    、第三百九十二條，判決如主文。
中      華      民      國    九十    年      六      月    二十一    日
                                        臺灣桃園地方法院勞工法庭
~B法      官  林信旭
右為正本係照原本作成
如對本判決上訴須於判決送達後廿日內向本院提出上訴狀
中      華      民      國    九十      年      六      月  二十一      日
~B書  記  官  陳美年


司法院資訊處製作；財團法人民間司法改革基金會備份。
